【裁判字號】    92,家抗,35
【裁判日期】    920809
【裁判案由】    聲明繼承
【裁判全文】
臺灣高等法院臺南分院民事裁定  九十二年度家抗字第三五號  Ｊ
      抗  告  人  甲  ○  ○
                  乙  ○  ○
      共同代理人  孟  舒  存  律師
右抗告人因聲明繼承被繼承人郎朝佐遺產之表示事件，對於中華民國九十二年四月三
十日臺灣雲林地方法院九十二年度聲繼字第五號裁定提起抗告，本院裁定如左：
      主    文
原裁定廢棄，發回臺灣雲林地方法院。
      理    由
一、本件聲明人即抗告人於原審法院聲明意旨略以：被繼承人郎朝佐係民國（下同）
    十三年十月十日出生，原設籍居住雲林縣斗六市○○路一六○號，於八十九年十
    月三十日死亡，在台並無得為繼承之親屬，抗告人乙○○、甲○○分別為被繼承
    人郎朝佐之子女，居住大陸地區四川省崇州市，依法對於被繼承人郎朝佐在台灣
    地區之遺產有繼承權，爰依台灣地區與大陸地區人民關係條例第六十六條暨施行
    細則第四十三條規定，向原審法院聲明繼承之意思表示，並提出被繼承人郎朝佐
    戶籍謄本、繼承系統表及經財團法人海峽交流基金會驗證之大陸地區四川省崇州
    市公證處作成之親屬關係公證書暨委託書等文件為證。
二、原審法院裁定以：按大陸地區人民依臺灣地區與大陸地區人民關係條例第六十六
    條規定繼承臺灣地區人民之遺產者，應於繼承開始起三年內，檢具左列文件，向
    繼承開始時被繼承人住所地之法院為繼承之表示：(一)聲請書。(二)被繼承人死亡時
    之全戶戶籍謄本及繼承系統表。(三)符合繼承人身分之證明文件。前項第一款聲請
    書應載明左列各款事項，並經聲請人簽章：(一)聲請人之姓名、性別、年齡、籍貫
    、職業及住、居所；其在臺灣地區有送達代收人者，其姓名及住、居所。(二)為繼
    承表示之意旨及其原因、事實。(三)供證明或釋明之證據。(四)附屬文件及其件數。
    (五)法院。(六)年、月、日。第一項第三款身分證明文件，應經行政院設立或指定之
    機構或委託之民間團體驗證，同順位繼承人如為多數人時，每人均應增附繼承人
    完整親屬之相關資料，臺灣地區與大陸地區人民關係條例施行細則第四十三條定
    有明文。又公證書雖經財團法人海峽交流基金會證明，依法應推定為真正，但僅
    該公證書之形式推定為真正，至該公證書實質上之證據力，則由法院認定。本件
    抗告人主張其分別為被繼承人郎朝佐在大陸地區子女，固據提出大陸地區四川省
    崇州市公證處（二○○二）崇證字第九一五號親屬關係公證書、財團法人海峽交
    流基金會（九一）核字第○一一七五四號證明書各一份為證。然查，前述親屬公
    證書及繼承系統表均記載被繼承人郎朝佐父親郎正中為西元一八八五年十月十三
    日生，被繼承人郎朝佐母親高氏為西元一八八八年冬月一日（農曆）生，被繼承
    人郎朝佐父親郎正中且較被繼承人郎朝佐母親高氏年長。惟經原審法院向台中縣
    後備司令部調閱被繼承人郎朝佐之兵籍資料顯示，被繼承人郎朝佐父親郎正中係
    民國前十六年一月二日生，即西元一八九六年一月二日生，被繼承人郎朝佐母親
    高氏則為民國前十九年生，即西元一八九三年生，不僅實際出生年月日不同，且
    被繼承人郎朝佐母親高氏應較被繼承郎朝佐父親郎正中年長，二者明顯不符，此
    有台中縣後備司令部九十二年四月二十三日朔信字第○九二○○○三二五○號函
    檢附之兵籍表在卷可稽。而被繼承人郎朝佐為十三年十月十日生，於三十八年來
    台時已有二十五歲餘，且其教育程度為通義高小、崇慶縣中、玉圭國學社畢業，
    總計受教育期限為十一年，亦有其兵籍表可證，應屬有相當智識之人，豈有將父
    母出生年月日及年長順序混淆之理。是本件抗告人所提證據尚無從認定其為被繼
    承人郎朝佐之合法繼承人，所為聲明繼承之表示，難認合法，應予駁回等情。
三、抗告意旨略以：(一)、抗告人之父即被繼承人郎朝佐，係退伍榮民，原在雲林榮譽
    國民之家就養，不幸於民國八十九年十月三十日病逝；抗告人乙○○、甲○○分
    別為其子、女（均係四川省崇州市居民）依法有繼承權，爰依台灣地區與大陸地
    區人民關係條例第六十六條第一項、第二項規定向原法院表示繼承。(二)、原審法
    院駁回抗告人之聲明繼承表示，其理由乃：抗告人提出之四川省崇州市公證處（
    二○○二）崇證字第九一五號親屬關係公證書（經海基會九二核字第○一一七五
    四號核驗證明）所載抗告人祖父郎正中、祖母高氏之出生年月日與抗告人之父即
    被繼承人郎朝佐在台灣之兵籍資料記載不符，因而認定抗告人所為繼承之表示難
    認合法，應予駁回云云。(三)、然抗告人確實是被繼承人郎朝佐之兒、女，可為證
    明之方法：被繼承人郎朝佐曾回鄉探親與抗告人有合影照片為證（抗證一）。
    被繼承人郎朝佐曾回鄉探親，其探望何人，境管局應可查得出來。被繼承人
    郎朝佐生前親自將其在台灣的戶籍謄本、國民身分證、戰士授田證、榮譽國民證
    複印本留給抗告人乙○○，並於背面或旁邊親筆寫上「此件台灣戶籍謄本留給我
    兒乙○○作為今後佐證之用，不得作為正式證明，一九八八、五、十九、郎朝佐
    （下蓋私章）」（抗證二、三、四、五）雲林榮家應有被繼承人郎朝佐資料可資
    比對證實。(四)、雲林榮民之家，曾就被繼承人郎朝佐病逝及領取骨灰辦理繼承之
    程序函告抗告人甲○○（抗證六）抗告人如非被繼承人郎朝佐之親屬，榮家何必
    為之函覆。(五)、對於原裁定列論抗告人祖父母出生日期與兵籍資料不符情事，應
    緣於申請公證時需先到抗告人村、鄉、（鎮）申請證明抗告人與父親郎朝佐、祖
    父郎正中、祖母高氏及抗告人之母親張氏的關係。然後到派出所戶政機關請求出
    具抗告人祖父母、父母的出生年月日登記，特別說明：『文化大革命』前有戶籍
    登記，之後由於其他原因戶籍資料就不全了，恢復登記後祖父母也不在人世，父
    親即被繼承人郎朝佐在台灣申報與抗告人戶政機關記載有出入了，抗告人也無可
    奈何，但不能就此一項就裁定抗告人不是被繼承人郎朝佐之子女。原審因佐證不
    足及公證書上列載抗告人祖父母出生年月日與抗告人父親即被繼承人郎朝佐兵籍
    表記載不符而否定抗告人與被繼承人郎朝佐的親屬關係，允屬誤會，當有斟酌餘
    地，為此提起抗告云云。
四、經查：(一)、本件抗告人主張之事實，業據抗告人於原審法院提出被繼承人郎朝佐
    戶籍謄本、繼承系統表及經財團法人海峽交流基金會驗證之大陸地區四川省崇州
    市公證處作成之親屬關係公證書暨委託書等文件為證。(二)、原審法院駁回抗告人
    之聲明繼承表示，係以：抗告人提出之四川省崇州市公證處（二○○二）崇證字
    第九一五號親屬關係公證書（經海基會九二核字第○一一七五四號核驗證明）所
    載抗告人祖父郎正中、祖母高氏之出生年月日與抗告人之父即被繼承人郎朝佐在
    台灣之兵籍資料記載不符等語，因而認定抗告人所為繼承之表示難認合法，而予
    駁回。惟查依抗告人提出之前開親屬關係公證書記載，記載被繼承人郎朝佐父親
    郎正中，母親為高氏；另經原審法院向台中縣後備司令部調閱被繼承人郎朝佐之
    兵籍資料顯示，被繼承人郎朝佐父親亦為郎正中，母親亦為高氏，二件文件就被
    繼承人郎朝佐之父母姓名記載並無不同，關於二件文件記載被繼承人郎朝佐之父
    郎正中、母高氏之出生年月日不符，是否因被繼承人郎朝佐對於其父母之出生年
    月日及年長順序是否有記憶錯誤、抑或係大陸地區因動亂之故造成戶籍資料登載
    不實所致，非無研求之餘地；且抗告意旨以抗告人確實是被繼承人郎朝佐之兒、
    女，可為證明之方法：即被繼承人郎朝佐曾回鄉探親與抗告人有合影照片為證
    （詳抗證一）。被繼承人郎朝佐曾回鄉探親，其探望何人，境管局應可查得出
    來。被繼承人郎朝佐生前親自將其在台灣的戶籍謄本、國民身分證、戰士授田
    證、榮譽國民證複印本留給抗告人乙○○，並於背面或旁邊親筆寫上「此件台灣
    戶籍謄本留給我兒乙○○作為今後佐證之用，不得作為正式證明，一九八八、五
    、十九、郎朝佐（下蓋私章）」（詳抗證二、三、四、五）雲林榮家應有被繼承
    人郎朝佐資料可資比對證實。、雲林榮民之家，曾就被繼承人郎朝佐病逝及領
    取骨灰辦理繼承之程序函告抗告人甲○○（詳抗證六），抗告人如非被繼承人郎
    朝佐之親屬，榮家何必為之函覆等語，經核似非無據，且被繼承人郎朝佐曾回鄉
    探親，其探望何人，原審法院亦得依職權向內政部入出境管理局函查，以資審認
    。凡此攸關抗告人得否聲明繼承被繼承人郎朝佐遺產之表示，至為重大。原審未
    及審酌前開抗告人於本院提出之前開文件及依職權向內政部入出境管理局函查，
    遽予以前開理由駁回抗告人之聲明繼承被繼承人郎朝佐遺產之表示，尚嫌速斷，
    自有未合。抗告意旨執此指摘原裁定不當，求為廢棄，非無理由。爰廢棄原裁定
    ，發回原審法院更為妥適之裁定。
五、據上論結，本件抗告為有理由，依民事訴訟法第四百九十二條第二項後段，裁定
    如主文。
中      華      民      國    九十二    年      八      月    廿  九    日
                                    臺灣高等法院臺南分院民事第四庭
~B1審判長法官  胡    景    彬
~B2      法官  楊    省    三
~B3      法官  徐    宏    志
右為正本係照原本作成。
不得再抗告。
中      華      民      國    九十二    年      九      月      一      日
~B法院書記官  謝    素    嬿


司法院資訊處製作；財團法人民間司法改革基金會備份。
